臺灣高等法院民事判決　八十八年度上更(二)字第六六號
　　　上　訴　人　　美商端拿國際實業有限公司台灣分公司
　　　法定代理人　　拿拉雅南
　　　法定代理人　　陳佳玲
右當事人間給付報酬事件，上訴人對於中華民國八十四年四月二十日臺灣臺北地方法
院八十四年度訴字第三一五號第一審判決提起上訴，經最高法院第二次發回更審，本
院判決如左：
    主    文
原判決廢棄。
被上訴人應給付上訴人新臺幣佰萬元及自民國八十四年一月二十日起至清償日止按
週年利率百分之五計算之利息。
第一、二審及發回前第三審訴訟費用由被上訴人負擔。
本判決第二項於上訴人以新臺幣壹佰萬元供擔保後得假執行，但被上訴人如於假執行
程序實施前，以新臺幣佰萬元或同面額之華南銀行可轉讓定期存單為上訴人預供擔
保後，得免為假執行。
    事    實
甲、上訴人方面：
壹、聲明：
一原判決廢棄。
二被上訴人應給付上訴人新臺幣（下同）三百萬元及自民國八十四年一月二十日起至
  清償日止按週年利率百分之五計之利息。
三願供擔保請准宣告假執行。
貳、陳述：除與原判決及發回前本院判決記載相同者外，補稱略以：
一依民法第四百九十一條規定，承攬契約於兩造約定應完成之工作及有應付報酬之共
  識時，契約即為成立，不以確定報酬數額為成立要件。
二被上訴人由其原來董事長朱佩芳於八十二年五月二十七日致函，要求伊對中華體育
  館新建工程（下稱系爭工程）管理諮詢服務及協助暫時服務至同年五月三十一日止
  ，已明確承認伊一直提供服務，且要伊於同年月三十一日前將應申請之費用，送至
  被上訴人處以憑支付，已清楚指出被上訴人願支付費用，兩造承攬契約確已成立。
三被上訴人經李祖原建築師事務所介紹，邀伊擔任系爭工程管理諮詢服務，伊自八十
  一年四月至九月止提供每個月十個工作天工作之服務，約定報酬為每月二十七萬元
  ，連同營業稅共向被上訴人請款一百七十萬一千元，兩造雖未簽立書面契約，惟被
  上訴人亦欣然給付。嗣被上訴人邀伊繼續為工程管理諮詢顧問，於八十二年一月七
  日會議中確認伊之工作性質及範圍，兩造間承攬契約即已成立，至報酬則約定以伊
  實際服務工時計算，雙方可於工作開始後續行協商報酬事宜。伊基於先前合作愉快
  經驗，雖未簽立書面契約，仍相信被上訴人會依口頭協議內容履行，即自美國總公
  司派全職專案經理袁哲彥、施工經理何柏麟及台灣分公司派專案工程師吳祖汶、劉
  福勳全職全月服務，已完成如附件所示工作，因被上訴人未能取得貸款而停止進行
  系爭工程，伊經被上訴人之前開通知，核實計算被上訴人應支付之報酬為六百三十
  八萬六千九百七十七元，然被上訴人財務困難，無力支付，伊與被上訴人負責處理
  系爭工程之董事林命群多次協商，放棄八十二年三月一日前提供服務報酬，同意僅
  請求自八十二年三月一日起至同年五月三十一日止三個月之服務報酬，並議定報酬
  為三百萬元。而自伊參與系爭工程後，兩造之洽商均由林命群代表上訴人為之，林
  命群從未表示其代表權或代理權受董事會之限制，則林命群與伊協商之結果自得拘
  束被上訴人。
四伊於合約存續期間內，依約提供施工前階段之服務內容，而與負責設計之李祖原建
  築師事務所、昭淩顧問公司及承包商大陸工程公司、達欣營造公司開會討論、協調
  各相關事項，並陸續開會近三十餘次，亦已代為擬妥發包契約書內容，已確實提供
  相當顧問工作服務內容。
五林命群為被上訴人董事，代表被上訴人主管本件工程，從未表示其代表權或代理權
  受限制，縱受有限制，非伊所得知，依民法第二十七條規定，其限制不得對抗伊，
  被上訴人所辯林命群之決定仍需經董事會同意後始生效力云云，不足採信。
、證據：除援用原審（及發回前本院前審）提出者外，補提支票、工程管理契約、
　統一發票、上訴人致被上訴人函、參觀香港紅磡體育館報告、專案會議紀錄、報價
　單、被上訴人設立資料、台北金融大樓新建工程營建管理契約、前期協議書為證，
　並聲請訊問證人王敏哲、葉金湘、吳祖汶、林命群、謝明達即謝榮富。
乙、被上訴人方面：
壹、聲明：
一駁回上訴及假執行之聲請。
二如受不利判決，請准供華南銀行可轉讓定期存單為擔保，免為假執行。
貳、陳述：除與原判決及發回前本院判決記載相同者外，補稱略以：
一兩造並未於營建顧問契約書簽名，伊亦否認曾與上訴人口頭約定成立契約，尚難謂
  兩造間已成立承攬契約。
二上訴人所提八十二年一月七日會議紀錄，為私文書，未經伊簽名，且李祖原建築師
  事務所王重平亦否認參與該次會議，而上訴人之報價單係寄與王重平，王重平非伊
  之代理人，該報價單自非兩造報酬之約定。
三依證人何柏麟、林命群、謝榮富之證言，兩造非但未成立承攬契約，甚且連工作人
  員、人力、工作時間、報酬等條件均未談妥定案，伊雖曾去函請上訴人暫停系爭工
  程服務及協助，亦僅能證明上訴人曾對伊服務及協助之事實，但服務及協助可能之
  原因甚多，不能因而認兩造間有承攬契約存在，同函中所稱請上訴人於一九九三年
  五月三十一日前將所應申請之費用送伊以憑支付，係要求上訴人提出服務協助之具
  體事實，由伊審核應否支付費用及費用額，而非表示兩造間有承攬關係存在。
四上訴人並未證明為伊完成如何服務，亦無法提出應得報酬達三百萬元之證據，徒以
  自列之工作項目要求伊支付三百萬元報酬，顯無依據。
、證據：除援用原審及發回前本院前審提出者外，補提建造執照、被上訴人董　事
  會議紀錄為證。
    理    由
一上訴人主張：被上訴人為興建系爭工程，由其董事林命群負責籌備，並經李祖原建
  築築師事務所介紹，邀伊提供工程之管理諮詢服務，雖未簽立書面契約，惟伊向被
  上訴人請求自八十一年四月至九月報酬，被上訴人亦為給付，嗣伊於八十二年一月
  七日再與被上訴人成立承攬契約，負責系爭工程之營建管理工作，伊已提供系爭工
  程之各項營建管理服務，被上訴人因財務問題，於同年五月二十七日通知伊自同年
  月三十一日終止契約，並表示將支付終止契約前之報酬。經伊與林命群協商，被上
  訴人願給付伊八十二年三月至五月之報酬三百萬元，伊則不請求八十二年三月一日
  前工作之報酬。詎伊向被上訴人請款時，竟未獲給付等情，爰依承攬關係，求為命
  被上訴人如數給付並加付法定遲延利息之判決。
二被上訴人則以：林命群未得董事會授權，兩造並未以書面復未口頭或默示成立承攬
  契約，上訴人亦未提出工作成果，不得依據承攬關係，請求伊給付報酬，而上訴人
  提出所謂工作成果，亦無三百萬之價值等語，資為抗辯。
三兩造不爭之事實：
(一)被上訴人就系爭工程係由其董事林命群負責籌備，對外洽談相關建築設計事項，並
  由李祖原建築師事務所負責設計規劃。
(二)上訴人曾於八十一年十一月二日開立統一發票向被上訴人請領顧問服務費，被上訴
  人於同日即簽發面額一百七十萬一千元支票交付上訴人兌現，並已將統一發票申報
  進項稅額。
(三)被上訴人嗣於八十二年五月二十七日致函上訴人稱：「中華體育文化活動中心基金
  會（被上訴人）非常感謝貴公司（上訴人）對於本會體育館新建工程所提供之努力
  及協助。唯因與銀行協商貸款之事宜，無法確實預測可能達成協議之日期及可貸金
  額，為此基金會在不得已之情形之，請貴公司暫時停止對本案工程之服務及協助至
  一九九三年五月三十一日止‧‧有關貴公司於一九九三年五月三十一日前所應申請
  之費用，請提基金會以憑支付。」
四 本件爭點及本院判斷
(一) 兩造間是否成立承攬契約？
1.按民事，法律所未規定者，依習慣，無習慣者，依法理；又承攬，如依情形，非受
  報酬即不為完成其工作者，視為允與報酬。未定報酬額者，按照價目表所定給付之
  ，無價目表者，按照習慣給付，民法第一條、第四百九十一條分別定有明文。又按
  契約之成立本不以署名畫押為要件，故凡當事人間締結契約，其書面之形式雖不完
  全，而能以其他方法，足以證明其意思已有合致之表示者，自無妨於契約之成立，
  當然發生法律上之效力，最高法院二十年上字第一七二七號亦著有判例可資參照。
  是契約之成立不以簽訂契約書為必要，契約書不過係證明契約存在之證據方法之一
  。而承攬契約之成立，於當事人約定一方為他方完成一定之工作，他方俟工作完成
  允為報酬之意思表示合致時，即已成立，至承攬工作之細節及給付報酬之方法及數
  額，非不得於承攬契約成立後再行商談。
2.上訴人主張被上訴人前經李祖原建築師事務所介紹，邀伊自八十一年四月至九月擔
  任系爭工程管理諮詢服務，為工程設計初步規劃，約定由伊提供每個月十個工作天
  工作，報酬每月二十七萬元，雖未簽立書面契約，惟伊連同營業稅向被上訴人請款
  一百七十萬一千元，被上訴人已經給付等事實，業據提出統一發票及被上訴人所簽
  發之同額支票為證。核與證人即被上訴人負責系爭工程之董事林命群證述：「上訴
  人是李（祖原）建築師介紹來的‧‧‧第一次的錢我們都給了‧‧‧因第一次，也
  是還沒談價格就已經做了‧‧‧」「第一階段有付過一百七十萬一千元‧‧」（本
  院卷第二○一、二五三頁）情節相符，應認為真實。被上訴人自認簽發前開支票及
  收受發票，雖辯稱兩造並未訂立契約，林命群未報告兩造未簽約實情，伊因而誤簽
  支票，上訴人不得請求承攬報酬，顯係不當得利云云，惟上開統一發票已載明款項
  係系爭工程顧問服務費（consultancy  service），被上訴人收受並申報進項稅額
  ，豈有不知其簽發之支票係為支付工程顧問服務費之理，且被上訴人迄今未向上訴
  人請求返還不當得利，亦與常情有悖，所辯並不足採，足見兩造即使未簽立書面，
  亦可能因意思合致而成立契約。
3.被上訴人由林命群負責籌備系爭工程，並由李祖原建築師事務所設計規劃系爭工程
  ，如前述，於上訴人完成系爭工程初步規劃之參與，領取報酬後，因系爭工程難度
  較高，工程之進行如由建築管理顧問公司為資方對成本、進度、品質控制較為完美
  ，李祖原建築師事務所乃復介紹上訴人予林命群，林命群遂要上訴人參與建築師事
  務所每週召開固定之會議，上訴人即參與規劃，李祖原建築師事務所均視上訴人為
  工程顧問，由李祖原建築師事務所提供資料予上訴人，上訴人再提供意見予被上訴
  人或逕與建築師溝通，並與林命群或林命群之顧問謝榮富參與李祖原建築師事務所
  召開之工程例行會議至八十二年五月二十一日等事實，已經證人即李祖原建築師事
  務所副總經理葉金湘及謝榮富結證在卷（本院卷一一五頁以下、一六八頁以下），
  並有李祖原建築師事務所提出八十二年五月二十日及二十一日會議紀錄（本院卷二
  六○頁以下）可稽，而於八十二年一月七日李祖原建築師事務所召集之會議並決定
  ：「Following  service acceped by Owner／CYL as appropriate  to contract
  and to be provideed by Turner operating as Qwner's representative on the
  project‧‧‧（業主和李祖原建築事務所同意下列服務合適為簽約項目，並由美
  商端拿公司擔任現場業主代表‧‧‧）」，有上訴人提出之會議紀錄可稽（附最高
  法院第一次發回更審前本院卷第五六至六三頁），該會議紀錄上記載出席之人包括
  林命群、王重平（李祖原建築事務所總經理）、葉金湘、何柏麟（上訴人總經理）
  等，林命群並未否認曾邀上訴人參與建築管理工作，王重平則證稱：伊未參加該次
  會議，惟伊係老闆，派副總葉金湘參加，會議紀錄由他人交伊看，伊確看過上開會
  議紀錄等語（見本院上字卷第一二四頁），自堪信上開會議紀錄記載會議決論內容
  之真實。林命群於系爭工程規劃初期，即邀上訴人參與工程管理，上訴人開立統一
  發票向被上訴人請款，被上訴人於八十一年十一月二日給付上訴人自八十年四月至
  九月管理顧問報酬一百七十一萬一千元後，於八十二年一月七日林命群所參加之會
  議亦表明由上訴人為被上訴人代表，與李祖原建築師事務所洽談簽約項目，顯見於
  前開會議前，林命群因與上訴人已有前階段合作經驗，乃再代表被上訴人與上訴人
  成立系爭工程營建管理顧問契約。而林命群係被上訴人董事，並為被上訴人系爭工
  程籌備處主任，對外負責洽談系爭工程建築事宜，其以被上訴人名義與上訴人成立
  工程管理顧問契約，自當對被上訴人生效，何況系爭工程因銀行貸款發生問題而停
  止繼續施工，被上訴人於八十二年五月二十七日致函上訴人暫時停止對系爭工程之
  服務及協助至一九九三年五月三十一日止，並請上訴人於該日前將應申請之費用提
  送至基金會以憑支付，如前述，被上訴人上開函件既就上訴人提供系爭工程之服務
  協助，及被上訴人應支付費用等情明確記載，更足證兩造間系爭承攬關係確屬存在
  ，被上訴人雖辯稱：八十二年五月二十七日函係伊依林命群之意思，未經董事會授
  權而發出云云，惟該函係被上訴人所發出，並蓋有被上訴人印信，被上訴人所辯未
  經董事會授權，自與常情不符，不足採信。
(二)上訴人有無提供系爭工程建築管理顧問工作？
  兩造成立工程管理顧問契約後，上訴人即自美國總公司及台灣分公司調派袁哲彥、
  何柏麟、吳祖汶、劉福勳等人參與系爭工程，並完成結構與建築部分之量數測量等
  二十三項工作等情，除據上訴人提出專案會議紀錄、備忘錄、工程預算表、興建合
  約等工作相關資料一冊為證外，並經何柏麟、吳祖汶到庭證述屬實；證人葉金湘亦
  證稱：「‧‧‧‧袁哲彥、何柏麟、吳祖汶、Gordan Brandshow等人都有參與（會
  議），（上訴人）所列之二十三項工作，（上訴人）都有參與，但深淺程度不一‧
  ‧‧因是初期討論，可能花很多時間，也很專業‧‧‧」（本院卷一一五頁以下）
  等語。林命群則證稱：「（被上訴人訴訟代理人問）端拿有無提出工作成果？（證
  人答）是有單有據的，在基金會（被上訴人）的資料裡‧‧‧他們提供營建管理顧
  問，事後做完都有附會議紀錄‧‧‧貸款過程中，工程有緩慢的進行‧‧我認為先
  行作業還是必須進行‧‧基金會（被上訴人）認為端拿（上訴人）的作業超過進度
  ‧‧。」（本院卷二五二頁以下）等語，足見上訴人於契成立後確曾提供系爭營建
  管理顧問之服務，被上訴人否認上訴人未為前開工作，並不足採信。
(三) 兩造是否就承攬工作約定報酬？
1.上訴人主張：伊與被上訴人原來約定承攬報酬係依其所派工作人員人數及工作時數
  計算之事實，已經證人即上訴人當時財務長王敏哲（現已離職）結證屬實（見本院
  卷第一二八頁反面），核與證人謝榮富證稱：「當時是請李祖原事務所提列端拿要
  做的內容及項目，費用是用人力及工作小時計算，端拿有提這些計算式給林命群，
  也有提合約草案明列工作內容、每人之報酬‧‧‧」（見本院卷第一六九頁反面）
  等語相符，堪信為真實。至上訴人主張兩造於八十二年一月十八確定報酬為三千萬
  元等語，僅據提出其業務經理I.D.Mackay於上開日期致訴外人王重平之信函為證，
  惟查王重平並非被上訴人之法定代理人，且上訴人復未舉證證明王重平曾獲被上訴
  人授權代為或代受意思表示或被上訴人對該信函有所承諾，則上訴人主張兩造早於
  八十二年一月十八日已就報酬合意為三千萬元等語，尚難採信。
2.按董事就法人一切事務，對外代表法人。董事有數人者，除章程另有規定外，各董
  事均得代表法人。又對於董事代表權所加之限制，不得對抗善意第三人。民法第二
  十條第二項、第三項定有明文可資參照。林命群為被上訴人董事，擔任系爭工程籌
  備主任，對外負責洽談系爭工程之工作，如前述，是林命群以董事身分代表被上訴
  人對系爭營建管理顧問承攬契約所為之意思表示，其效力自當及於被上訴人，被上
  訴人辯稱：林命群僅為董事之一，並無權代伊為承諾之意思表示，所為之決定應經
  董事會同意才能決定云云，並未舉證證明，縱然屬實，被上訴人對林命群代表權限
  制未載於章程，且由林命群擔任系爭工程籌備主任，系爭工程並已開始地下室施工
  ，足以使人相信林命群有權洽商系爭工程相關契約，被上訴人複未證明上訴人知悉
  林命群之權限受限制，亦不得對抗善意之上訴人。
3.查：上訴人於接獲被上訴人通知停止服務後，原依其所派工作人員人數及工作時數
  計算報酬為六百三十餘萬元，林命群認為費用過高，上訴人乃由其總經理何柏麟及
  當時財務長（現已離職）王敏哲至中泰賓館找林命群、謝榮富商談，林命群經請教
  李祖原建築師事務所認為以上訴人所完成之工作以三百萬元計酬應是合理後，與上
  訴人達成以三百萬元為報酬之協議，林命群並承諾最遲不超過同年十二月底即可支
  付該三百萬元等情，業據證人何柏麟、王敏哲、林命群證述明確（見第一次發回更
  審前本院卷第一二六、一二七頁，本院卷第一二八、二五四頁），應認為真實。林
  命群以被上訴人董事身分負責籌備系爭工程，所為承諾，自應對被上訴人生效，如
  前述，林命群雖另證稱曾告知上訴人請款須經過被上訴人董事會云云，就令屬實，
  惟被上訴人董事會不同意支付三百萬元款項，係因系爭工程未能獲得銀行貸款而停
  工，被上訴人董事會認為上訴人工作進度超出實際施工而不願給付，如貸款核下，
  林命群認為董事會一定會給付上訴人報酬，亦經林命群證述在卷（本院卷二五二頁
  以下），而上訴人擔任建築管理顧問，其工作理應超出實際施工進度，林命群此部
  分證述，核與被上訴人於八十二年五月二十七日通知上訴人暫時停止工作理由相符
  ，應堪採信，上訴人既依約完成一定工作，被上訴人自不得以未獲貸款為由拒絕支
  付報酬，而該報酬數額經被上訴人負責系爭工程之董事林命群認為相當，被上訴人
  即有給付義務。
五綜上所述，林命群代表被上訴人邀上訴人擔任系爭工程之營建管理顧問，成立系爭
  承攬契約，上訴人依約完成部分工作，因被上訴人未能獲得貸款之故停止系爭工程
  之進行，兩造就上訴人所完成之工作約定報酬為三百萬元，則上訴人依承攬關係請
  求被上訴人如數給付報酬及自訴狀繕本送達翌日即八十四年一月二十日起至清償日
  止，按法定利率計算之遲延利息即無不合，應予准許。原審未察，駁回上訴人之訴
  及其假執行之聲請，尚有未洽。上訴意旨指摘原判決不當，求予廢棄改判，為有理
  由，應由本院廢棄改判如主文第二項所示。
六假執行宣告：
  本判決兩造分別陳明願供擔保請准宣告假執行或免為假執行，核均無不合，爰分別
  酌定相當之擔保金額，予以准許。
七據上論結，本件上訴為有理由。依民事訴訟法第四百五十條、第七十八條、第三百
  九十條第二項、第三百九十二條，判決如主文。
中　　　華　　　民　　　國　　九十一　　年　　　九　　　月　　　十　　　日
                                        民事第五庭
　　　　　　　　　　　　　　　　　　　　　　審判長法　官　黃　熙　嫣
　　　　　　　　　　　　　　　　　　　　　　　　　法　官　黃　雅　惠
　　　　　　　　　　　　　　　　　　　　　　　　　法　官　鄭　傑　夫
右正本係照原本作成。
如不服本判決，應於收受送達後二十日內向本院提出上訴書狀，其未表明上訴理由者
，應於提出上訴後二十日內向本院補提理由書狀（均須按他造當事人之人數附繕本）
上訴時應提出委任律師或具有律師資格之人之委任狀；委任有律師資格者，另應附具
律師及格證書及釋明委任人與受任人有民事訴訟法第四百六十六條之一第一項但書或
第二項（詳附註）所定關係之釋明文書影本。
。
中　　　華　　　民　　　國　　九十一　　年　　　九　　　月　　　十三　　日
　　　　　　　　　　　　　　　　　　　　　        書記官　劉　家　聲
附註：
民事訴訟法第四百六十六條之一（第一項、第二項）：
對於第二審判決上訴，上訴人應委任律師為訴訟代理人。但上訴人或其法定代理人具
有律師資格者，不在此限。
上訴人之配偶、三親等內之血親、二親等內之姻親，或上訴人為法人、中央或地方機
關時，其所屬專任人員具有律師資格並經法院認為適當者，亦得為第三審訴訟代理人
。
